【裁判字號】    90,訴,816
【裁判日期】    900713
【裁判案由】    返還房屋等
【裁判全文】
臺灣臺北地方法院民事判決  九十年度訴字第八一六號
    原      告    甲○○
    訴訟代理人    魏式瑜律師
    複  代理人    郭心瑛律師
    被      告    乙○○      住台北市○○路二五巷十五號一樓
    兼訴訟代理人  丙○○      .
右當事人間請求返還房屋等事件，本院判決如左：
    主      文
被告乙○○應將坐落台北市○○區○○路二五巷十五號一樓房屋回復原狀並遷空交還
於原告，並自民國九十年一月五日起至日返還日止，給付原告每月新台幣萬元。
被告自民國八十九年十月五日起至遷讓完了之日止，按月連帶給付原告新台幣萬元
。
原告其餘之訴駁回。
訴訟費用由被告乙○○負擔十五分之十、被告連帶負擔十五分之一，餘由原告負擔。
本判決第一項於原告以新台幣壹佰貳拾萬元為被告乙○○供擔保後，得假執行。
本判決第二項於原告以新台幣玖萬元為被告供擔保後，得假執行。
原告其餘假執行之聲請駁回。
    事      實
甲、原告方面：
壹、聲明：
  一、被告乙○○應將坐落台北市○○區○○路二五巷十五號一樓房屋回復原狀並遷
      空交還於原告，並自民國（下同）九十年一月五日起至日返還日止，被告乙○○應給付原告每月新台幣（下同）三萬元整。
  二、被告應自八十九年十月五日起至遷讓完了之日止，按月連帶給付原告一十五萬
      元。
  三、願供擔保，請准宣告假執行。
貳、陳述：
  一、被告乙○○於八十八年十一月十六日向原告承租所有坐落台北市○○區○○路
      二五巷十五號一樓之房屋，約定租期自八十八年十月五日至八十九年十月四日
      止，被告丙○○為連帶保證人，由於原告擬於租期屆滿後將上揭房屋收回自用
      ，遂於八十九年七月六日以三峽二支局第一七七號存證信函通知被告乙○○上
      開意旨，並同時明白表示由於不擬續租，被告乙○○應於租期滿後，將租賃物
      按照原狀，騰空交還予原告；八十九年九月四日，原告再以板橋三十四支局第
      二三六號存證信函通知被告乙○○表明租期屆滿後不再續租之意旨。依租賃契
      約書第六條規定「乙方於租期屆滿時，除經甲方同意繼續出租外，應即日將租
      賃房屋誠心按照原狀遷空交還甲方，不得藉詞推諉或主張任何權利..... 」，
      另民法第四百五十五條亦規定「承租人於租賃關係終止後，應返還租賃物。」
      、同法第四百五十條第一項規定「租賃定有期限，其租賃關係於期限屆滿時消
      滅。」，本件兩造間租賃契約業於八十九年十月四日到期，依上揭租賃契約及
      所有物返還請求權，被告應返還系爭房屋予原告。
  二、按無權占有他人土地，可能獲得相當於租金之利益為社會通常之觀念，最高法
      院著有六十一年度台上字第一六九五號判例，查被告乙○○於租期屆滿日起仍
      繼續占有租賃物，此舉實係無權占有原告所有之本案系爭房屋而受有利益，致
      使原告受有損害，應每月給付原告相當於租金三萬元之不當得利。又按租賃契
      約第六條規定「乙方於租期屆滿時，除經甲方同意繼續出租外，應即日將租賃
      房屋誠心按照原狀遷空交還甲方，不得藉詞推諉或主張任何權利，如不即時遷
      讓交還房屋時，甲方每月得向乙方請求按照租金五倍之違約金至遷讓完了之日
      止，乙方及連帶保證人丙方，絕無異議。」，被告乙○○於租賃期間滿迄今仍
      不搬遷，繼續無權占有系爭租賃房屋，依租賃契約第六條規定，被告乙○○應
      給付原告每月十五萬元之違約金，另依租賃契約第十三條規定「乙方如有違背
      本契約各條項或損害租賃店屋等情事，丙方應連帶負損害賠償責任並願拋棄先
      訴抗辯權。」，本件被告乙○○業已違反租賃契約第六條之規定，被告丙○○
      為連帶保證人，應依租賃契約第十三條之規定，負連帶清償責任，準此，被告
      應連帶給付原告每一十五萬元之違約金，為此提起本件訴訟。
  三、被告以找不到房屋為由，藉詞拖延，遲不搬遷，雖原告有收取被告乙○○八十
      九年十月五日迄至九十年一月四因無權占有系爭租賃房屋而相當於租金之不當
      得利共計九萬元，惟原告於收取時當場明確表示不續租予被告乙○○之意，要
      求被告乙○○儘速搬家，被告辯稱租期屆滿後原告仍繼續向之收取租金，且原
      告並未表示不再續租之意，洵屬不實之言，且原告於租期屆滿前即向被告乙○○預為不願繼續契約之表示，本案亦不發生不定期限繼續契約之問題。
參、證據：提出(一)房屋稅款書影本一份、(二)房店租賃契約書影本一份、(三)三峽二支局
    第一七七號存證信函影本一份、(四)板橋三十四支局第二三六號存證信函影本一份
    、(五)聲明書影本二份、(六)錄音帶一捲及其譯文一份為證。
乙、被告方面：
壹、聲明：原告之訴駁回。
貳、陳述：
  一、被告三年前即承租系爭房屋開花店，當初原告有親口答應續租，詎屆滿後竟告
      知轉租他人，被告既然收回房屋後仍將房屋出租，不如仍出租予被告，況被告
      從未積欠過租金。
  二、原告所稱在租期屆滿後，被告即未支付過租金並不實在，被告支後曾支付過二
      期租金。
參、證據：提出(一)房屋租賃契約書一份、(二)聲明書一份為證。
    理      由
一、原告起訴主張被告乙○○於八十八年十一月十六日向原告承租所有坐落台北市○○區○○路二五巷十五號一樓之房屋，約定租賃期間自八十八年十月五日至八十
    九年十月四日止，被告丙○○為連帶保證人，詎於租期屆至後，被告乙○○拒不
    搬遷，依租賃契約之約定及民法返還所有物之規定，被告乙○○應返還系爭房屋
    予原告；而被告乙○○於租賃期間屆滿後，仍無權占有系爭房屋，受有相當於租
    金之不當得利，致使原告受有損害，應自九十年一月五日起，每月給付原告相當
    於租金三萬元之不當得利；再被告乙○○違反租賃契約第六條之規定，被告丙○○為連帶保證人，應依租賃契約第十三條之規定，被告應連帶給付原告每一十五
    萬元之違約金，為此提起本件訴訟。
    被告則以被告三年前即承租系爭房屋開花店，當初原告有親口答應續租，詎屆滿
    後竟告知轉租他人，被告既然收回房屋後仍將房屋出租，不如仍出租予被告，況
    被告從未積欠過租金，況在租賃期間屆滿後，被告支後曾支付過二期租金等語置
    辯。
二、兩造對於被告乙○○於八十八年十一月十六日向原告承租所有坐落台北市○○區
    ○○路二五巷十五號一樓之房屋，約定租賃期間自八十八年十月五日至八十九年
    十月四日止，每月租金三萬元，並以被告丙○○為連帶保證人，嗣原告於八十九
    年七月六日以三峽二支局第一七七號存證信函通知被告乙○○，於租期屆滿後將
    收回系爭房屋自用，不再續租；並於八十九年九月四日，再以板橋三十四支局第
    二三六號存證信函通知被告乙○○表明租期屆滿後不再續租，惟被告乙○○於八
    十九年十月四日租賃期限屆滿後，仍繼續占有系爭房屋之事實均不爭執，並有租
    賃契約影本一份、三峽二支局第一七七號存證信函影本一份、板橋三十四支局第
    二三六號存證信函影本一份在卷可憑，自堪信為真實。
三、按租賃定有期限者，其租賃關係，於期限屆滿時消滅，民法第四百五十條第一項
    定有明文，而兩造租賃契約第六條亦約定「乙方（即被告乙○○）於租期屆滿時
    ，除經甲方（即原告）同意繼續出租外，應即日將租賃房屋誠心按照原狀遷空交
    還甲方..... 」，則除有民法第四百五十一條視為一不定期限繼續租賃契約之情
    形外，被告乙○○於租賃期間屆滿後，依約即負有返還系爭租賃房屋之義務，如
    未返還房屋，對原告亦構成無權占有。被告乙○○雖辯稱在租賃期限滿後，曾支
    付過二期租金等語，並提出聲明書一紙為證；然按租賃期限屆滿後，承租人仍為
    租賃物之使用收益，而出租人不即表示反對之意思者，視為以不定期限繼續契約
    ，民法第四百五十一條定有明文，而租賃發生默示更新之要件有二，(一)須租賃期
    限屆滿後，承租人仍為租賃物之使用收益，(二)且須出租人不即表示反對之意思。
    而民法第四百五十一條規定出租人於租期屆滿後須即表示反對之意思，始生阻止
    續租之效力，意在防止出租人於租期屆滿後，明知承租人就租賃物繼續使用收益
    而無反對之表示，過後忽又主張租賃關係消滅，使承租人陷於窘境，並非含有必
    須於租賃屆滿時，始得表示反對之意義存在，故如出租人於租期屆滿前，已表示
    期滿後不再續租，即發生阻止續約之效力。查原告既於系爭租賃期限屆滿前，二
    次以存證信函通知被告乙○○不再續租之意，即已對被告乙○○於租賃期限屆滿
    後之繼續使用租賃物預為反對之表示；雖原告曾收取被告乙○○自八十九年十月
    五日起至九十年一月四日止三個月之租金，此為原告所不爭執，然原告八十九年
    十二月四日出具予被告乙○○之聲明書記載「本人甲○○係台北市○○區○○路
    二五巷十五號一樓之房屋屋主，於八十九年十二月四日收受乙○○因八十九年十
    一月五日至十二月五日間占有本人房屋所得之利益新台幣三萬元整，惟此並不表
    示本人同意續租上揭房屋予乙○○。」等語，八十九年十二月二十九日出具予被
    告乙○○之聲明書亦記載「本人甲○○係台北市○○區○○路二五巷十五號一樓
    之房屋屋主，於八十九年十二月二十九日收受乙○○因八十九年十二月五日至九
    十年一月四日日間占有本人房屋所得之利益新台幣三萬元整，惟此並不表示本人
    同意續租上揭房屋予乙○○。」等語，均再再表示不同意續租予被告乙○○之意
    ；至八十九年十月五日起十一月年四日租金之收付雖係記載於租賃契約收付款明
    細欄內，然被告乙○○亦自承原告要其儘量找其他房子搬走等語（本院九十年六
    月五日言詞辯論筆錄），足徵原告亦非全無異議而收受租金，是以原告縱曾收取
    三個月租金，亦為因被告乙○○返還其無權占用房屋所得利益之性質，亦難認原
    告已改變其反對之意思表示而視為以不定期限繼續契約，故被告乙○○之所辯，
    尚不足採。
四、系爭租賃契約既無視為以不定期限繼續契約之情形，被告乙○○於租賃期限屆滿
    時，即負返還租賃房屋之義務，如未返還房屋而繼續占有租賃房屋，對原告亦構
    成無權占有，故原告依租賃契約之約定及民法第七百六十七條之規定，請求被告
    乙○○將系爭房屋回復原狀並遷空交還於原告，自屬有據。按無法律上之原因而
    受利益，致他人受損害，應返還其利益，民法第一百七十九條前段定有明文，又
    無權占用他人之土地或房屋，可獲得相當於租金之利益，為社會之通常觀念，最
    高法院著有六十一年台上字第一六九五號判例。被告乙○○於租賃因期限屆滿而
    消滅後，仍無權占有原告所有系爭房屋，應返還相當於租金之利益予原告，而被
    告乙○○係以每月三萬元向原告承租系爭房屋，自堪信原告主張被告乙○○無權
    占用系爭房屋所得相當於租金之利益，為每月三萬元一節為真實。原告於八十九
    年十月四日租賃期限屆滿後，共收受被告乙○○交付八十九年十月五日至九十年
    一月四日止，相當於三個月租金之不當得利，此為兩造所不爭執，並有租賃契約
    影本一份、聲明書影本二份在卷可憑，則為原告請求被告乙○○應給付原告自九
    十年一月五日起至返還系爭房屋之日止，給付原告每月三萬元，自有理由。
五、再按系爭租賃契約第六條規定「乙方於租期屆滿時，除經甲方同意繼續出租外，
    應即日將租賃房屋誠心按照原狀遷空交還甲方，不得藉詞推諉或主張任何權利，
    如不即時遷讓交還房屋時，甲方每月得向乙方請求按照租金五倍之違約金至遷讓
    完了之日止，乙方及連帶保證人丙方，絕無異議。」，原告主張被告乙○○於租
    賃期間滿迄今仍不搬遷，繼續無權占有系爭租賃房屋，依租賃契約第六條規定，
    被告乙○○應給付原告每月十五萬元之違約金，另依租賃契約第十三條之規定請
    求被告丙○○負連帶賠償責任等語。按當事人得約定債務人不履行債務時，應支
    付違約金。違約金，除當事人另有訂定外，視為因不履行而生損害之賠償總額；
    約定之違約金額過高者，法院得減至相當之數額，民法第二百五十條第一項、第
    二項前段、第二百五十二條分別定有明文。查本件兩造合約第六條雖約定，被告
    乙○○不即時遷讓房屋時，原告每月得請求按租金五倍之違約金至遷讓為止，然
    此約定係為免被告乙○○占用房屋又不繳付租金，致原告喪失租金利益，有損害
    賠償額預定之性質。然原告因被告乙○○不返還租賃房屋所受之損害，無非租金
    ，及另行租屋所受之損害，則兩造所定五倍違約金之數額，與實際損害顯相懸殊
    ，實有過高，爰審酌被告乙○○違約之期間、原告可能受損害之情形及原告已請
    求無權占有房屋期間相當於租金之不當得利等一切情狀，認違約金應核減為租金
    之一倍即三萬元為適當，並由被告丙○○負連帶賠償責任，原告逾此部分之請求
    ，亦乏依據。
六、從而，原告依租賃契約及所有物返還請求權，請求被告乙○○將坐落台北市○○
    區○○路二五巷十五號一樓房屋回復原狀並遷空交還於原告，並自九十年一月五
    日起至日返還日止，給付原告每月三萬元。並請求被告自八十九年十月五日起至
    遷讓完了之日止，按月連帶給付原告三萬元，為有理由，逾此部分之請求，則為
    無理由，應予駁回。
七、原告陳明願供擔保，聲請宣告假執行，就原告勝訴部分，經核並無不合，爰酌定
    相當之擔保金額，一併准許之。至原告敗訴部分，其假執行之聲請即失所附麗，
    應併予駁回。
八、結論：原告之訴為一部分有理由，一部分無理由，依民事訴訟法第七十九條但書
    、第三百九十條第二項，判決如主文。
中      華      民      國    九十      年      七      月     十三     日
                              民事第二庭法      官  吳青蓉
右為正本係照原本作成
如對本判決上訴，須於判決送達後廿日內向本院提出上訴狀
中      華      民      國    九十      年      七      月     十六     日
                                        法院書記官  吳芳玉


司法院資訊處製作；財團法人民間司法改革基金會備份。
